【裁判字號】    99,台上,641
【裁判日期】    990129
【裁判案由】    妨害性自主
【裁判全文】
最高法院刑事判決              九十九年度台上字第六四一號
上  訴  人  甲○○
選任辯護人  王仁聰律師
上列上訴人因妨害性自主案件，不服台灣高等法院高雄分院中華
民國九十七年一月八日第二審判決（九十六年度上訴字第二二四
二號，起訴案號：台灣高雄地方法院檢察署九十五年度偵字第二
四六二五號），提起上訴，本院判決如下：
    主  文
上訴駁回。
    理  由
按刑事訴訟法第三百七十七條規定：上訴於第三審法院，非以判
決違背法令為理由，不得為之。是提起第三審上訴，應以原判決
違背法令為理由，係屬法定要件。如果上訴理由書狀並未依據卷
內訴訟資料，具體指摘原判決不適用何種法則或如何適用不當，
或所指摘原判決違法情事，顯與法律規定得為第三審上訴理由之
違法情形，不相適合時，均應認其上訴為違背法律上之程式，予
以駁回。本件原審經審理結果，認為上訴人甲○○（警卷代號00
00-0000Z）基於概括之犯意，於民國九十二年九月至九十三年八
月間，連續對於未滿十四歲之0000-0000 （警卷代號，○○○年
七月生，姓名詳卷，下稱Ｂ女，係上訴人之女兒）為妨害性自主
之行為（以其手指插入Ｂ女陰道而為性交），犯行明確，因而撤
銷第一審諭知上訴人無罪之判決，經變更檢察官起訴書所引應適
用之法條，並為刑法新舊比較後，改判論上訴人以連續對於未滿
十四歲之女子為性交罪，處有期徒刑三年八月。已詳敘其調查、
取捨證據之結果及憑以認定犯罪事實之心證理由。並就上訴人否
認犯行之供詞及其所辯各語認非可採，予以論述及指駁。從形式
上觀察，原判決尚無足以影響判決結果之違背法令情形存在。上
訴意旨略稱：(1)卷附○○市立○○醫院心理衡鑑報告係檢察官於
原審審判期日臨時提出，上訴人及辯護人因不及了解其內容，而
未提出相關意見，致影響上訴人防禦權之行使；原審未查明其內
容之虛實，逕依其載稱「不排除Ｂ女為創傷後壓力疾患」等詞，
執為上訴人不利認定之依據，實屬判決違法。(2)原判決就上訴人
提出Ｂ女與上訴人父母之合影照片及心算測驗合格證書等，謂Ｂ
女當時尚屬年幼不懂男女性事，故與上訴人仍有互動，其另謂Ｂ
女係為顧全家庭和諧，始於事隔二年後向其母述說遭上訴人性侵
害，則似認Ｂ女遭上訴人性侵害時已知性侵害之事，前後理由矛
盾。(3)原判決未究明上訴人為Ｂ女、Ｄ童（姓名詳卷，為Ｂ女之
雙胞胎弟）洗澡時之情形，憑空臆測謂上訴人當時係面向浴室內
側，Ｄ童僅能看見上訴人之背部，有違論理法則。(4)Ｂ女稱上訴
人以三根手指頭插入其陰道云云，但依其年幼，對自己性器構造
認知程度應很低，及在警詢時對「偵訊娃娃」比出三個指頭在尿
尿地方觀之，可能誤將尿道口誤為陰道，原審未為究明，且就上
訴人究竟對Ｂ女性交幾次，未於判決明確記載，俱屬於法有違。
(5)原判決有調查職責未盡之違法：Ｃ女（Ｂ女之生母，姓名詳
卷）早在數年前即患有重鬱症之精神上疾病，原審對Ｂ女經醫師
診斷為急性壓力疾患、創傷後壓力疾患，是否與遺傳有關，未為
查明。上訴人與Ｃ女間為Ｄ童之監護權，雙方涉生十餘起民、
刑事案件，幾乎都由Ｃ女發起，其為挾怨報復，並因罹患重鬱症
，而誣陷上訴人，非無可能，原審亦未調查斟酌等語。惟查：(一)
、原判決認定上訴人確有被訴對於Ｂ女為性交之犯行，除依Ｂ女
之指證外，經參酌：Ｄ童於原審證稱：「姐姐（Ｂ女）洗完澡回
家後回母親家時，Ｂ女跟我說父親（上訴人）亂摸她尿尿的地方
；伊跟警察所說的話（陳稱：上訴人幫Ｂ女洗澡時，Ｂ女並無異
狀云云），沒有照實說，因為父親那邊說如果不聽他們的，就送
我去寄養家庭；父親幫姐姐洗澡時，我在旁邊看電視，看不到洗
澡的情形」等語；Ｂ女經就醫驗傷結果，其處女膜於四點鐘方向
確有舊的撕裂傷之事實，有財團法人○○紀念醫院○○分院（下
稱○○○○醫院）○○○年○月○日受理疑似性侵害事件驗傷診
斷書在卷可稽，且經該醫院○○○年○月○○日（96）○○院○
字第000000號函復第一審法院稱「有可能為成人手指侵入造成」
等語；本件係因九十五年一月間，Ｄ童由上訴人帶回同住，而Ｂ
女於九十五年暑假期間因思念Ｄ童，Ｃ女得知後則對Ｂ女表示可
去上訴人家與Ｄ童同住數日，Ｂ女始向Ｃ女哭訴表達害怕與上訴
人見面，Ｃ女因覺有異而詢問Ｂ女始知上情，遂於九十五年七月
初報警而循線查獲，復據Ｂ女、Ｃ女供證甚詳各等情，為主要依
據，俱經論敘審認明確。另對於上訴人所辯Ｃ女為爭取對Ｄ童之
探視權而與上訴人涉訟，因此誣陷上訴人云云，認為不足採取，
亦予指駁（見原判決理由第二項、(三)之６）。其推理論斷衡諸經
驗及論理等證據法則皆無違背，不容指為違法。又Ｄ童於原審已
明確證陳其看不到上訴人幫Ｂ女洗澡之情形，原判決並以上訴人
住處浴室照片顯示其內部空間狹小，上訴人通常應係面向浴室內
側幫Ｂ女洗澡（因上訴人自稱浴室門沒關），以此方式幫小孩洗
澡，水較不易外濺，其推論有據，難謂不合經驗或論理法則。至
原審卷附○○市立○○醫院對Ｂ女為心理測驗之心理衡鑑報告，
係告訴人之代理律師在原審審判期日陳述意見時所提出（見原審
卷第七一頁），有原審審判筆錄可稽；而依該筆錄之記載，尚無
從辨認是否業經原審依法踐行證據調查程序，原判決逕採為論斷
事實之依據，固難謂允洽，然除去該心理衡鑑報告，原判決依上
述其餘證據資料，就上訴人之犯罪事實仍應為同一之認定，自與
得執為第三審上訴理由之違法情形，不相適合。(二)、「判決書應
分別記載其裁判之主文與理由；有罪之判決書並應記載犯罪事實
，且得與理由合併記載。」刑事訴訟法第三百零八條定有明文。
原判決事實欄記載上訴人基於對於未滿十四歲之幼女為性交之概
括犯意，多次於假日下午或晚間，趁其為Ｂ女洗澡之際，在其住
處浴室內，以其手指插入Ｂ女陰道而為性交得逞等情，已於理由
引用Ｂ女於偵查中證稱「大約三次」，難謂未就上訴人對於Ｂ女
性侵害次數為明確認定。至其理由第二項之(一)所載Ｂ女前後對於
遭上訴人性侵害之次數有「很多次」、「大約三次」之差異，旨
在說明係因Ｂ女年幼記憶有限之故，不能以之謂Ｂ女之指證為有
瑕疵而不可採信，亦非有上訴意旨所指矛盾之情形。(三)、所謂依
法應於審判期日調查之證據，係指與待證事實有重要關係，在客
觀上顯有調查必要性之證據而言，故其範圍並非漫無限制，必其
證據與判斷待證事實之有無，具有關連性，得據以推翻原判決所
確認之事實，而為不同之認定，始足當之。Ｃ女有無罹患重鬱症
，Ｂ女經○○○○醫院診斷為「適應障礙」是否遺傳自Ｃ女所致
，尚無卷內資料所顯示，而無從稽考查究，難認具證據調查之必
要性，原審未為調查，自不能謂為違法。況原判決依憑上揭其餘
卷證，已足為上訴人犯罪事實之認定，此部分即便未經查明，亦
與判決無影響，不得執為適法之第三審上訴理由。經核其餘上訴
意旨，係置原判決所為明白論斷於不顧，仍持已為原判決指駁之
陳詞，專憑己意再事爭辯，或任意指摘原判決違法，難認已符合
首揭法定之第三審上訴要件。本件上訴違背法律上之程式，應予
駁回。
據上論結，應依刑事訴訟法第三百九十五條前段，判決如主文。
中    華    民    國  九十九  年    一    月  二十九  日
                      最高法院刑事第九庭
                          審判長法官  邵  燕  玲
                                法官  李  伯  道
                                法官  孫  增  同
                                法官  李  英  勇
                                法官  李  錦  樑
      本件正本證明與原本無異
                                      書  記  官
中    華    民    國  九十九  年    二    月    三    日
                                                     Ｍ

司法院資訊處製作；財團法人民間司法改革基金會備份。
